最高法院民事判決　　　　　　　　　　　　　　　九十三年度台上字第二六四六號
　　上　訴　人　庚 ○ ○
　　訴訟代理人　吳 振 東律師
　　被 上訴 人　戊 ○ ○
　　　　　　　　甲○○○
　　　　　　　　己 ○ ○
　　　　　　　　丁 ○ ○
　　　　　　　　乙 ○ ○
　　　　　　　　丙 ○ ○
右當事人間請求返還租賃物等事件，上訴人對於中華民國九十二年七月八日台灣高等
法院第二審判決︵九十年度上字第二四九號︶，提起上訴，本院判決如下：
    主  文
上訴駁回。
第三審訴訟費用由上訴人負擔。
    理  由
本件被上訴人主張：伊之被繼承人黃鄭儉於民國七十九年二月十二日，就坐落台中縣
和平鄉○○段三之二二、四八之一、四八之二、四八之三、四八之四、四九號土地︵
下稱系爭土地︶與上訴人訂立承租梨園合約書︵下稱系爭租約︶，將系爭土地含地
上作物出租予上訴人，約定每年租金新台幣︵下同︶十二萬元，租期自七十九年十月
起至八十六年十月止，租金於每年農曆八月十五日給付，詎上訴人自八十四年起未付
租金，至租約屆滿之八十六年止，計積欠租金三十六萬元。租期屆滿後，上訴人繼續
使用系爭土地，黃鄭儉未為反對之表示，雙方成立不定期租賃關係。黃鄭儉已於八十
七年九月十四日死亡，伊為黃鄭儉之繼承人，伊於八十七年十月二十八日限期催告上
訴人給付八十四年至八十七年度之租金，上訴人逾期迄未給付，伊以本件起訴狀繕本
送達，向上訴人為終止租約之意思表示。租賃關係終止後，上訴人繼續占有使用系爭
土地，乃無法律上原因受有利益，致伊受有損害等情，爰依民法第四百五十五條、租
賃契約及不當得利之法律關係，求為命上訴人返還系爭土地及地上作物，並給付六十
萬元，暨自八十九年一月一日起至返還土地之日止，按年給付十二萬元之判決。備位
主張：如認兩造無不定期租賃存在，就上訴人於租約屆滿之八十六年十一月起至八十
八年十二月占有使用系爭土地部分，依不當得利之規定，上訴人亦應給付伊二十四萬
元等情。
上訴人則以：系爭土地為國有，管理機關原為台灣省民政廳，現為台灣省政府原住民
事務委員會，非黃鄭儉所有，黃鄭儉於系爭租約存續中之八十四年六月間，向台中縣
和平鄉公所領取轉業救助金，自願交還系爭土地，並放棄地上物，任由該鄉公所派員
砍除其上果樹，其對於系爭土地已無任何權利，被上訴人不得請求返還系爭土地。且
黃鄭儉自八十四年六月領取轉業救助金放棄土地權利後，對伊所負保持租賃物合於約
定使用收益狀態之義務，已屬給付不能及履行不能，伊亦得行使同時履行抗辯權，拒
絕給付租金，伊已於八十五年十二月向黃鄭儉陳明拒付租金及終止租約，被上訴人亦
不得請求租金。又系爭租約於八十六年十月期滿後未再續約，租賃關係業已消滅，被
上訴人無權請求八十七年之租金，更無從終止不定期租賃或成立不當得利等語，資為
抗辯。
原審依審理之結果，以：黃鄭儉與上訴人就系爭土地及地上作物，於七十九年二月十
二日訂立系爭租約，約定租金每年十二萬元，租期八年，租金於每年農曆八月十五日
給付，上訴人自八十四年起未繳納租金，迄租約期滿之八十六年十月止，計積欠租金
三十六萬元。黃鄭儉已於八十七年九月十四日死亡，被上訴人為黃鄭儉之繼承人，上
訴人並未返還系爭土地予被上訴人等事實，為兩造所不爭，且有承租梨園合約書、
律師函、掛號郵件收件回執、戶籍謄本、繼承系統表在卷為憑︵一審卷第九至二一、
八七頁︶，堪信為真。系爭土地屬國有，管理機關原為臺灣省政府民政廳，現為臺灣
省政府原住民事務委員會，有上訴人提出土地登記謄本在卷可查︵一審卷第四四至四
九頁︶。且黃鄭儉並未取得系爭土地之合法租用，系爭土地於八十四年度之土地資源
利用調查現況，三之二二號、四八之一號、四八之二號、四八之三號、四八之四號、
四九號土地之使用者依序為黃鄭儉、訴外人翁鳳鳴、劉源彬、蘇秋儉、許玉林、黃鄭
修，均非合法租用，黃鄭儉將系爭土地出租上訴人種植果樹，依原住民保留地開發管
理辦法第十五條、第十六條規定，應收回土地等情，固有台中縣和平鄉公所九十二年
三月二十日和鄉農字第０九二０００二六六五號函、台中縣和平鄉公所八十八年度山
坡地超限利用調查清冊及台中縣政府九十年六月四日九０府農水字第一五三七四三號
函在卷可按︵原審卷(一)第一一０至一一三頁、卷(二)第二三、二四頁︶。惟兩造對於系
爭土地於出租上訴人時，均係由黃鄭儉占有使用乙節並無爭執，且黃鄭儉確係交付系
爭土地予上訴人，亦為上訴人所不否認，黃鄭儉雖非系爭土地之所有人，亦未合法租
用系爭土地，然租賃乃特定當事人間訂立之債權契約，出租人不以所有人為限，就令
出租人非所有人，亦無合法占有權源之人，仍非不得與上訴人就系爭土地成立租賃契
約，上訴人於承租時知此情事，固無論矣，就令不知情，亦無礙系爭租約之有效成立
。況上訴人陳稱：黃鄭儉租土地給伊時，伊就種梨子，到黃鄭儉領救助金時，伊還是
繼續種梨子，並沒有因此停止使用系爭土地等語︵原審卷(一)第一三一頁︶，足見上訴
人於系爭租約訂立後，並未因黃鄭儉非系爭土地所有人，或無合法租用，致未能使用
系爭土地。上訴人雖自八十四年起，因認黃鄭儉已領取轉業救助金並交還系爭土地予
政府，乃否認黃鄭儉對於系爭土地之權利，並向黃鄭儉表示系爭租約之租賃關係不存
在而拒絕給付租金︵一審卷第六三、六四頁、原審卷(一)第一三二頁︶。惟依系爭租約
記載，系爭租賃契約所約定之使用收益狀態，為系爭土地地上作物應保持可供上訴人
管理、施肥、除草，以收成其農作物之狀態，而與土地權利本身無涉。出租人黃鄭儉
締約後已依約交付系爭土地予承租人即上訴人使用收益，上訴人迄今仍管理使用系爭
土地，在其上種植果樹以收成其農作物，為兩造所不爭。上訴人並陳稱，果樹到目前
都還在，和平鄉公所並沒有砍伐等語︵原審卷(一)第一三一頁︶，足見系爭土地並未因
黃鄭儉係非法占有國有土地，而妨害上訴人在其上種植果樹收成農作，系爭土地迄仍
維持約定之使用收益狀態。另依台中縣和平鄉公所九十二年三月二十日和鄉農字第０
九二０００二六六五號函及九十二年四月二十二日和鄉農字第０九二０００六三八八
號函記載︵原審卷(二)第二三、二四、五０頁︶，黃鄭儉並未領取系爭土地之轉業救助
金，黃鄭儉既已履行出租人交付土地於承租人即上訴人之義務，上訴人又未因系爭土
地之其他使用人領取轉業救助金而致無法使用收益系爭土地，自難認黃鄭儉於系爭租
約存續期間之八十四年起有違反維持租賃物合於約定使用收益狀態之義務，上訴人不
得援引同時履行抗辯權，拒絕給付租金。又黃鄭儉雖為系爭土地之無權占有人，然依
民法第九百四十三條、第九百四十四條第一項規定，其占有對於真正權利人即系爭土
地之所有人以外之人而言，仍受法律之保護。黃鄭儉將無權占用之系爭土地出租上訴
人，並依約交付上訴人使用收益，其出租人之地位及收取租金之權利自不因此而受影
響。上訴人以黃鄭儉係無權占有國有土地，行使同時履行抗辯權，拒絕給付租金，尚
非可取。上訴人雖又辯稱：伊於八十五年十二月二十六日委託律師發函，表明終止系
爭租約之意思，系爭租約已於八十五年十二月二十六日終止云云。然觀之上開律師函
內容︵一審卷六三頁︶，僅通知黃鄭儉無收取租金之權，旨在行使同時履行抗辯權，
函中雖載及「上開合約關係已不存在」，然繹其語意，僅係否認黃鄭儉對於系爭土地
之權利，進而否定系爭租約存在，尚難認係以該函為終止租約之意思表示之通知，何
況，就令確有終止租約之意，上訴人以上開原因終止租約，亦難認合法，是以其拒絕
給付八十四年至八十六年之租金，自無理由。系爭租約既未經上訴人合法終止，上訴
人又不得行使同時履行抗辯權拒絕給付租金，而上訴人尚有八十四至八十六年之租金
合計三十六萬元未付，被上訴人係系爭租約出租人黃鄭儉之繼承人，其依系爭租約請
求上訴人給付租金三十六萬元，核無不合，應予准許。按承租人於租賃關係終止後，
應返還租賃物；租賃物有生產力者，並應保持其生產狀態，返還出租人，民法第四百
五十五條定有明文。系爭租約於八十六年十月因期限屆滿而消滅，依前開規定，上訴
人自應將租賃物即系爭土地及地上作物返還被上訴人。黃鄭儉係連同系爭土地上之農
作物一併出租上訴人使用收益，上訴人於租期屆滿後，自應連同系爭土地上之農作物
一併返還被上訴人。系爭土地上縱部分果樹係上訴人栽種，然既已成為系爭土地之構
成部分，上訴人於返還土地時，自應一併返還，被上訴人依民法第四百五十五條規定
，請求上訴人返還系爭土地及地上作物，為有理由，亦應准許。上訴人於系爭租約租
期屆滿後雖繼續占有使用系爭土地，然其既早於系爭租約存續之八十四年間因認黃鄭
儉領取系爭土地之轉業救助金，否認黃鄭儉對於系爭土地之權利，並主張系爭租約之
租賃關係不存在，有如上述，足見其主觀上並非基於承租人之地位而占有使用，無與
黃鄭儉續為租賃契約之意，就令黃鄭儉於系爭租約租期屆滿後未即時表示反對，亦無
民法第四百五十一條規定，視為不定期限繼續契約而成立不定期租賃關係之餘地。系
爭租約於八十六年十月因期限屆滿而消滅，被上訴人以兩造於租約期限屆滿後成立不
定期租賃關係，請求上訴人給付八十七年、八十八年之租金計二十四萬元，固屬無據
。惟系爭租約租賃期間於八十六年十月屆滿後，上訴人既仍繼續使用收益系爭土地迄
今，上訴人自有獲得使用系爭土地之利益，而黃鄭儉雖非合法租用系爭土地，然其占
有仍受法律保護，且其未領取系爭土地之轉業救助金，有如上述，是以上訴人之占有
系爭土地，黃鄭儉自受有損害，應對黃鄭儉負不當得利返還責任。黃鄭儉死亡後，被
上訴人為其繼承人，繼承上開權利，自得訴請上訴人返還不當得利。被上訴人依不當
得利之規定，請求上訴人返還自系爭租約期限屆滿後之八十六年十一月起至八十八年
十二月止，相當於系爭土地每年租金十二萬元，計二十四萬元之利益，及自八十九年
一月一日起至交還土地之日止，按年給付相當於系爭土地每年租金十二萬元之利益，
自無不合，亦應准許等詞，並說明兩造其餘攻擊防禦方法不予審究之意見，因而將第
一審所為被上訴人敗訴之判決廢棄，改判如其聲明，經核於法並無違背。上訴論旨，
就原審取捨證據、認定事實及解釋契約之職權行使，指摘原判決不當，求予廢棄，非
有理由。
據上論結，本件上訴為無理由。依民事訴訟法第四百八十一條、第四百四十九條第一
項、第七十八條，判決如主文。
中　　　華　　　民　　　國　　九十三　　年　　十二　　　月　　三十一　　日
                              最高法院民事第四庭
                                  審判長法官  吳　正　一
                                        法官  劉　延　村
                                        法官  劉　福　聲
                                        法官  黃　秀　得
                                        法官  黃　義　豐
      右正本證明與原本無異
      　　　  　　　　　　　                  書  記  官
中　　　華　　　民　　　國　　九十四　　年　　　一　　　月　　 十一 　　日
                                                                        Ｖ
